ACORDAO-COMPLETO-2452224

ACÓRDÃO 5951/2021 ATA 11/2021 - SEGUNDA CÂMARA

VISTOS, relatados e discutidos estes autos da Tomada de Contas Especial instaurada pelo Fundo Nacional de Desenvolvimento da Educação - FNDE, em função da omissão no dever de prestar contas dos recursos recebidos pelo Município de Barras/PI no âmbito do Programa Educação Infantil - Novas Turmas, no exercício de 2018.  
ACORDAM os Ministros do Tribunal de Contas da União, reunidos em Sessão da 2ª Câmara, ante as razões expostas pelo Relator, em: 
9.1. nos termos dos arts. 1º, inciso I, 16, inciso III, alínea a, 19, caput, e 23, inciso III, da Lei 8.443/1992, julgar irregulares as contas do Sr. Carlos Alberto Lages Monte, condenando-o ao pagamento das quantias originais abaixo discriminadas, com a fixação do prazo de 15 (quinze) dias, a contar da notificação, para comprovar, perante o Tribunal (artigo 214, inciso III, alínea a, do Regimento Interno) , o recolhimento da dívida ao Fundo Nacional de Desenvolvimento da Educação, atualizada monetariamente e acrescida dos juros de mora, calculados a partir das datas indicadas até a data do efetivo recolhimento, na forma prevista na legislação em vigor:
	Data 
	Valor (R$) 

	16/5/2018
	120.666,80

	13/6/2018
	101.812,62

9.2. aplicar ao Sr. Carlos Alberto Lages Monte a multa prevista nos arts. 19, caput, e 57 da Lei 8.443/1992, no valor de R$ 30.000,00 (trinta mil reais) , fixando-lhe o prazo de 15 (quinze) dias, a contar da notificação, para que comprove, perante este Tribunal (art. 214, inciso III, alínea a, do RI/TCU) , o recolhimento da referida importância ao Tesouro Nacional, atualizada monetariamente desde a data do presente Acórdão até a do efetivo recolhimento, se for paga após o vencimento, na forma da legislação em vigor;
9.3. autorizar, caso requerido, nos termos do art. 26 da Lei 8.443/1992, c/c o art. 217 do Regimento Interno/TCU, o parcelamento das dívidas em até 36 (trinta e seis) parcelas mensais e sucessivas, sobre as quais incidirão os correspondentes acréscimos legais (débito: atualização monetária e juros de mora; multa: atualização monetária) , esclarecendo ao responsável que a falta de pagamento de qualquer parcela importará no vencimento antecipado do saldo devedor, sem prejuízo das demais medidas legais;
9.4. autorizar, desde logo, com base no art. 28, inciso II, da Lei 8.443/1992, a cobrança judicial das dívidas, caso não atendida a notificação;
9.5. enviar cópia deste Acórdão à Procuradoria da República no Estado do Piauí, nos termos do § 7° do art. 209 do Regimento Interno/TCU, para a adoção das medidas que entender cabíveis, bem como ao Fundo Nacional de Desenvolvimento da Educação, para ciência.

Tomada de Contas Especial instaurada pelo Fundo Nacional de Desenvolvimento da Educação em função da omissão no dever de prestar contas dos recursos recebidos pelo Município de Barras/PI no âmbito do Programa Educação Infantil  Novas Turmas, no exercício de 2018.

Segunda Câmara

Município de Barras/PI.

3. Responsável: Carlos Alberto Lages Monte (XXX.710.173-XX).

13.1. Ministros presentes: Bruno Dantas (Presidente), Augusto Nardes, Aroldo Cedraz e Raimundo Carreiro.
13.2. Ministros-Substitutos presentes: Marcos Bemquerer Costa (Relator) e André Luís de Carvalho.

ACORDAO-COMPLETO-2585304

Acórdão 3294/2023 - Segunda Câmara

MARCOS BEMQUERER

Trata-se da Tomada de Contas Especial instaurada pelo Fundo Nacional de Desenvolvimento da Educação - FNDE  em desfavor do Sr. Carlos Alberto Lages Monte, Prefeito de Barras/PI no período de 1º/1/2017 até 31/12/2020, tendo por fundamento a omissão no dever de prestar contas dos recursos recebidos no âmbito do Programa Educação Infantil - Novas Turmas, no exercício de 2018. 
2.	Transcrevo, a seguir, com os devidos ajustes de forma, a instrução da Secretaria de Controle Externo de Tomada de Contas Especial - Secex/TCE por meio da qual os fatos atinentes a este processo são circunstanciados (peça 32) :
"HISTÓRICO
2. Em 22/4/2020, com fundamento na IN/TCU 71/2012, alterada pela IN/TCU 76/2016 e DN/TCU 155/2016, o dirigente do Fundo Nacional de Desenvolvimento da Educação autorizou a instauração da tomada de contas especial (peça 1) . O processo foi registrado no sistema e-TCE com o número 1265/2020.
Os recursos repassados pelo FNDE ao município de Barras/PI, no âmbito do Educação Infantil - Novas Turmas - exercício 2018, totalizaram R$ 222.479,42 (peça 3) . 
O fundamento para a instauração da Tomada de Contas Especial, conforme consignado na matriz de responsabilização elaborada pelo tomador de contas, foi a (...) não comprovação da boa e regular aplicação dos recursos federais repassados à Prefeitura Municipal de Barras - PI, em face da omissão no dever de prestar contas dos valores transferidos, no âmbito do Educação Infantil - Novas Turmas, no exercício de 2018, cujo prazo encerrou-se em 30/6/2019.
O responsável arrolado na fase interna foi devidamente comunicado e, diante da ausência de justificativas suficientes para elidir a irregularidade e da não devolução dos recursos, instaurou-se a tomada de contas especial.
No relatório (peça 10) , o tomador de contas concluiu que o prejuízo importaria no valor original de R$ 222.479,42, imputando-se a responsabilidade a Carlos Alberto Lages Monte, Prefeito Municipal no período de 1º/1/2017 até o momento, na condição de gestor dos recursos.
Em 26/7/2020, a Controladoria-Geral da União emitiu o relatório de auditoria (peça 14) , em concordância com o relatório do tomador de contas. O certificado de auditoria e o parecer do dirigente do órgão de controle interno concluíram pela irregularidade das presentes contas (peças 15 e 16) .
Em 7/8/2020, o ministro responsável pela área atestou haver tomado conhecimento das conclusões contidas no relatório e certificado de auditoria, bem como do parecer conclusivo do dirigente do órgão de controle interno, manifestando-se pela irregularidade das contas, e determinou o encaminhamento do processo ao Tribunal de Contas da União (peça 17) .
Na instrução inicial (peça 21) , analisando-se os documentos nos autos, concluiu-se pela necessidade de realização de citação e audiência para as seguintes irregularidades: 
9.1.  Irregularidade 1: não comprovação da boa e regular aplicação dos recursos federais repassados ao município de Barras/PI, em face da omissão no dever de prestar contas dos valores transferidos, no âmbito do Educação Infantil - Novas Turmas, no exercício de 2018, cujo prazo encerrouse em 30/6/2019.
9.1.1. Evidência da irregularidade: documento técnico presente na peça 5.
9.1.2. Normas infringidas: art. 37, caput, c/c o art. 70, parágrafo único, da Constituição da República Federativa do Brasil; art. 93, do Decreto-lei 200/1967; art. 66, do Decreto 93.872/1986; e art. 14, inciso III, alínea 'd', e 17, da Resolução CD/FNDE 16/2013.
9.2. Débitos relacionados ao responsável Carlos Alberto Lages Monte:
	Data de ocorrência
	Valor histórico (R$) 

	16/5/2018
	120.666,80

	13/6/2018
	101.812,62

9.1.1. Cofre credor: Fundo Nacional de Desenvolvimento da Educação.
9.1.2. Responsável: Carlos Alberto Lages Monte.
9.1.2.1. Conduta: não demonstrar a boa e regular aplicação dos recursos federais recebidos e geridos por meio do Educação Infantil - Novas Turmas, no exercício de 2018, em face da omissão na prestação de contas, cujo prazo encerrou-se em 30/6/2019.
9.1.2.2. Nexo de causalidade: a conduta descrita impediu o estabelecimento do nexo causal entre as possíveis despesas efetuadas com os recursos recebidos, no âmbito do Educação Infantil - Novas Turmas, no exercício de 2018 (...) .
9.1.2.3. Culpabilidade: não há excludentes de ilicitude, de culpabilidade e de punibilidade; é razoável supor que o responsável tinha consciência da ilicitude de sua conduta; era exigível conduta diversa da praticada, qual seja, desincumbir-se do seu dever por meio da apresentação da prestação de contas no prazo e forma devidos. 
Encaminhamento: citação.
9.2. Irregularidade 2: não cumprimento do prazo originalmente estipulado para prestação de contas do Educação Infantil - Novas Turmas, no exercício de 2018, cujo prazo encerrou-se em 30/6/2019.
9.2.1. Evidência da irregularidade: documento técnico presente na peça 5.
9.2.2. Normas infringidas: art. 37, caput, c/c o art. 70, parágrafo único, da Constituição da República Federativa do Brasil; art. 93, do Decreto-lei 200/1967; art. 66, do Decreto 93.872/1986; e art. 14, inciso III, alínea 'd', e 17, da Resolução CD/FNDE 16/2013.
9.2.3. Responsável: Carlos Alberto Lages Monte.
9.2.3.1. Conduta: descumprir o prazo originalmente estipulado para prestação de contas dos recursos federais recebidos à conta do Educação Infantil - Novas Turmas, no exercício de 2018, o qual se encerrou em 30/6/2019.
9.2.3.2. Nexo de causalidade: a conduta descrita impediu o estabelecimento do nexo causal entre as possíveis despesas efetuadas com os recursos recebidos, no âmbito do Educação Infantil - Novas Turmas, no exercício de 2018 (...) .
9.2.3.3. Culpabilidade: não há excludentes de ilicitude, de culpabilidade e de punibilidade; é razoável supor que o responsável tinha consciência da ilicitude de sua conduta; era exigível conduta diversa da praticada, qual seja, desincumbir-se do seu dever por meio da apresentação da prestação de contas no prazo e forma devidos. 
Encaminhamento: audiência.
Em cumprimento ao pronunciamento da unidade (peça 23) , foram efetuadas citação e audiência do responsável, nos moldes adiante:
 Carlos Alberto Lages Monte - promovida a citação e audiência do responsável, conforme delineado adiante:
	Comunicação: Ofício 46099/2020-TCU/Seproc (peça 27) 
Data da Expedição: 25/9/2020
Data da Ciência: 1º/10/2020 (peça 29) 
Nome Recebedor: S. Costa de Carvalho
Observação: Ofício enviado para o endereço do responsável, conforme pesquisa na base de dados no sistema da Receita Federal, custodiada pelo TCU (peça 24) 
Fim do prazo para a defesa: 16/10/2020
	
	Comunicação: Ofício 51030/2020-TCU/Seproc (peça 26) 
Data da Expedição: 24/9/2020
Data da Ciência: 1/10/2020 (peça 28) 
Nome Recebedor: S. Costa de Carvalho
Observação: Ofício enviado para o endereço do responsável, conforme pesquisa na base de dados no sistema da Receita Federal, custodiada pelo TCU (peça 25) 
Fim do prazo para a defesa: 16/10/2020
	
Conforme Despacho de Conclusão das Comunicações Processuais (peça 30) , as providências inerentes às comunicações processuais foram concluídas. 
Transcorrido o prazo regimental, o responsável Carlos Alberto Lages Monte permaneceu silente, devendo ser considerado revel, nos termos do art. 12, § 3º, da Lei 8.443/1992.
ANÁLISE DOS PRESSUPOSTOS DE PROCEDIBILIDADE DA IN/TCU 71/2012
Avaliação de Viabilidade do Exercício do Contraditório e Ampla Defesa
Verifica-se que não houve o transcurso de mais de dez anos desde o fato gerador sem que tenha havido a notificação do responsável pela autoridade administrativa federal competente (art. 6º, inciso II, c/c art. 19, da IN/TCU 71/2012, modificada pela IN/TCU 76/2016) , uma vez que o fato gerador da irregularidade sancionada ocorreu em 1º/7/2019, haja vista que o vencimento do prazo para prestação de contas deu-se em 30/6/2019, e o responsável foi notificado sobre a irregularidade, pela autoridade administrativa competente, conforme abaixo:
9.3. Carlos Alberto Lages Monte, por meio do ofício acostado à peça 6, recebido em 7/8/2019, conforme AR (peça 7) .
Valor de Constituição da TCE 	
Verifica-se, ainda, que o valor original do débito, cujo fato gerador ocorreu após 1º/1/2017, é de R$ 222.479,42, portanto, superior ao limite mínimo de R$ 100.000,00, na forma estabelecida conforme os arts. 6º, inciso I, e 19, da IN/TCU 71/2012, modificada pela IN/TCU 76/2016. 
OUTROS PROCESSOS/DÉBITOS NOS SISTEMAS DO TCU COM O MESMO RESPONSÁVEL
Informa-se que foi encontrado processo no Tribunal com o mesmo responsável:
	Responsável
	Processo

	Carlos Alberto Lages Monte
	Processo 003.889/2020-3 (TCE, aberto) 

A tomada de contas especial está, assim, devidamente constituída e em condição de ser instruída.
EXAME TÉCNICO
Da validade das notificações:
Preliminarmente, cumpre tecer breves considerações sobre a forma como são realizadas as comunicações processuais no TCU. A esse respeito, destacam-se o art. 179, do Regimento Interno do TCU (Resolução 155, de 4/12/2002) e o art. 4º, inciso III, § 1º, da Resolução TCU 170, de 30 de junho de 2004, in verbis:
'Art. 179. A citação, a audiência ou a notificação, bem como a comunicação de diligência, farse-ão:
I - mediante ciência da parte, efetivada por servidor designado, por meio eletrônico, fac-símile, telegrama ou qualquer outra forma, desde que fique confirmada inequivocamente a entrega da comunicação ao destinatário;
II - mediante carta registrada, com aviso de recebimento que comprove a entrega no endereço do destinatário;
III - por edital publicado no Diário Oficial da União, quando o seu destinatário não for localizado
 (...) 
Art. 3º As comunicações serão dirigidas ao responsável, ou ao interessado, ou ao dirigente de órgão ou entidade, ou ao representante legal ou ao procurador constituído nos autos, com poderes expressos no mandato para esse fim, por meio de:
I - correio eletrônico, fac-símile ou telegrama;
II - servidor designado;
III - carta registrada, com aviso de recebimento;
IV - edital publicado no Diário Oficial da União, quando o seu destinatário não for localizado, nas hipóteses em que seja necessário o exercício de defesa.
Art. 4º. Consideram-se entregues as comunicações:
I - efetivadas conforme disposto nos incisos I e II do artigo anterior, mediante confirmação da ciência do destinatário;
II - realizadas na forma prevista no inciso III do artigo anterior, com o retorno do aviso de recebimento, entregue comprovadamente no endereço do destinatário;
III - na data de publicação do edital no Diário Oficial da União, quando realizadas na forma prevista no inciso IV do artigo anterior.
§ 1º O endereço do destinatário deverá ser previamente confirmado mediante consulta aos sistemas disponíveis ao Tribunal ou a outros meios de informação, a qual deverá ser juntada ao respectivo processo.'
Bem se vê, portanto, que a validade da citação via postal não depende de que o aviso de recebimento seja assinado pelo próprio destinatário da comunicação, o que dispensa, no caso em tela, a entrega do AR em 'mãos próprias'. A exigência da norma é no sentido de o Tribunal verificar se a correspondência foi entregue no endereço correto, residindo aqui a necessidade de certeza inequívoca. 
 (...) 
A validade do critério de comunicação processual do TCU foi referendada pelo Supremo Tribunal Federal, nos termos do julgamento do MS-AgR 25.816/DF, por meio do qual se afirmou a desnecessidade da ciência pessoal do interessado, entendendo-se suficiente a comprovação da entrega do 'AR' no endereço do destinatário (...) .
Da revelia do responsável Carlos Alberto Lages Monte.
No caso vertente, a citação do responsável Carlos Alberto Lages Monte se deu em endereços provenientes de pesquisas de endereços realizadas pelo TCU (vide parágrafos acima) , em endereços constantes na base de dados da Receita Federal custodiada pelo TCU (peças 24 e 25) . A entrega dos ofícios citatórios nesses endereços ficou comprovada (peças 26 a 29) .
Nos processos do TCU, a revelia não leva à presunção de que seriam verdadeiras todas as imputações levantadas contra os responsáveis, diferentemente do que ocorre no processo civil, em que a revelia do réu opera a presunção da verdade dos fatos narrados pelo autor. Dessa forma, a avaliação da responsabilidade do agente não pode prescindir da prova existente no processo ou para ele carreada. 
Ao não apresentar sua defesa, o responsável deixou de produzir prova da regular aplicação dos recursos sob sua responsabilidade, em afronta às normas que impõem aos gestores públicos a obrigação legal de, sempre que demandados pelos órgãos de controle, apresentar os documentos que demonstrem a correta utilização das verbas públicas, a exemplo do contido no art. 93, do DecretoLei 200/1967: 'Quem quer que utilize dinheiros públicos terá de justificar seu bom e regular emprego na conformidade das leis, regulamentos e normas emanadas das autoridades administrativas competentes.' 
Mesmo as alegações de defesa não sendo apresentadas, considerando o princípio da verdade real que rege esta Corte, procurou-se buscar, em manifestações do responsável na fase interna desta Tomada de Contas Especial, se havia algum argumento que pudesse ser aproveitado a seu favor. 
No entanto, o responsável não se manifestou na fase interna, não havendo, assim, nenhum argumento que possa vir a ser analisado e posteriormente servir para afastar as irregularidades apontadas.
Em consulta aos sistemas corporativos do instaurador (SIGPC) , verifica-se que o responsável também não apresentou contas junto ao instaurador e continua inadimplente (peça 31) .
Em se tratando de processo em que a parte interessada não se manifestou acerca das irregularidades imputadas, não há elementos para que se possa efetivamente aferir e reconhecer a ocorrência de boa-fé na conduta do responsável, podendo este Tribunal, desde logo, proferir o julgamento de mérito pela irregularidade das contas, conforme os termos dos §§ 2º e 6º do art. 202 do Regimento Interno do TCU (Acórdão 2064/2011-TCU-Primeira Câmara, relator Ministro Ubiratan Aguiar; Acórdão 6182/2011-TCU-Primeira Câmara, relator Ministro-Substituto Weder de Oliveira; Acórdão 4072/2010-TCU-Primeira Câmara, relator Ministro Valmir Campelo; Acórdão 1189/2009-TCU-Primeira Câmara, relator Ministro-Substituto Marcos Bemquerer Costa; e Acórdão 731/2008-TCU-Plenário, relator Ministro Aroldo Cedraz) .
Dessa forma, o responsável Carlos Alberto Lages Monte deve ser considerado revel, nos termos do art. 12, § 3º, da Lei 8.443/1992, devendo as contas serem julgadas irregulares, condenando-o ao débito apurado e aplicando-lhe a multa prevista no art. 57, da Lei 8.443/1992.
PRESCRIÇÃO DA PRETENSÃO PUNITIVA
Vale ressaltar que a pretensão punitiva, conforme Acórdão 1441/2016-TCU-Plenário, Relator Ministro Benjamin Zymler, que uniformizou a jurisprudência acerca dessa questão, subordinase ao prazo geral de prescrição indicado no art. 205, do Código Civil, que é de dez anos, contado da data de ocorrência da irregularidade sancionada, nos termos do art. 189, do Código Civil, sendo este prazo interrompido pelo ato que ordenar a citação, a audiência ou a oitiva do responsável.
No caso em exame, não ocorreu a prescrição, uma vez que a irregularidade sancionada ocorreu em 1º/7/2019, e o ato de ordenação da citação ocorreu em 28/8/2020.
CUMULATIVIDADE DE MULTAS 
Quanto à possibilidade de aplicação cumulativa das multas dos arts. 57 e 58, inciso I, da Lei 8.443/1992, ainda que seja adequada a realização de citação e audiência do responsável, por força do disposto no art. 209, §4º, do RI/TCU, o Tribunal reconhece que existe relação de subordinação entre as condutas de 'não comprovação da aplicação dos recursos' e de 'omissão na prestação de contas', sendo a primeira consequência da segunda, o que enseja, na verificação das duas irregularidades, a aplicação da multa do art. 57, com o afastamento da multa do art. 58, inciso I, em atenção ao princípio da absorção (Acórdão 9579/2015-TCU-Segunda Câmara, Relator Ministro Vital do Rêgo; Acórdão 2469/2019-TCU-Primeira Câmara, Relator Ministro Augusto Sherman) .
Conforme leciona Cezar Bitencourt (Tratado de Direito Penal: parte geral - 8ª Edição - São Paulo: Saraiva, 2003. Pg. 565) , na absorção, ' (...) a pena do delito mais grave absorve a pena do delito menos grave, que deve ser desprezada'. No caso concreto, a 'omissão no dever de prestar contas', embora seja uma irregularidade autônoma, funciona como fase ou meio para a consecução da 'não comprovação da aplicação dos recursos', havendo clara relação de interdependência entre essas condutas. Dessa forma, recaindo as duas ocorrências num mesmo gestor, deve prevalecer a pena do delito mais grave, qual seja, a multa do art. 57, da Lei 8.443/1992.
Cumpre observar, ainda, que a conduta do responsável, consistente nas irregularidades 'não comprovação da boa e regular aplicação dos recursos federais repassados em face da omissão no dever de prestar contas' e 'não disponibilização das condições materiais mínimas e necessárias para que o seu sucessor pudesse apresentar a prestação de contas', configura violação não só às regras legais, mas também aos princípios basilares da administração pública, eis que, em última análise, ocorre o comprometimento da necessária satisfação à sociedade sobre o efetivo emprego dos recursos públicos postos à disposição da municipalidade, por força do instrumento de repasse em questão.
Nesses casos, em que fica evidente a falta de transparência e lisura, não há como afastar as suspeitas sempre presentes de que a totalidade dos recursos públicos federais, transferida ao município, tenha sido integralmente desviada, em prol de gestor ímprobo, ou de pessoas por ele determinadas, a revelar grave inobservância do dever de cuidado no trato com a coisa pública, isto é, ato praticado com culpa grave, pois, na espécie, a conduta do responsável se distancia daquela que seria esperada de um administrador público minimante diligente, num claro exemplo de erro grosseiro a que alude o art. 28, do Decreto-lei 4.657/1942 (Lei de Introdução às Normas do Direito Brasileiro) , incluído pela Lei 13.655/2018 (Acórdão 1689/2019-TCU-Plenário, Relator Ministro Augusto Nardes; Acórdão 2924/2018-TCU-Plenário, Relator Ministro José Mucio Monteiro; Acórdão 2391/2018-TCU-Plenário, Relator Ministro Benjamin Zymler) . 
CONCLUSÃO
Em face da análise promovida na seção 'Exame Técnico', verifica-se que o responsável Carlos Alberto Lages Monte não logrou comprovar a boa e regular aplicação dos recursos e, instado a se manifestar, optou pelo silêncio, configurando a revelia, nos termos do § 3º do art. 12 da Lei 8.443/1992. Ademais, inexistem nos autos elementos que demonstrem a [sua] boa-fé ou a ocorrência de outras excludentes de culpabilidade.
Vale ressaltar que a jurisprudência pacífica nesta Corte é no sentido da imprescritibilidade das ações de ressarcimento ao erário (Súmula TCU 282) . Dessa forma, identificado dano ao erário, devese instaurar e julgar o processo de tomada de contas especial para responsabilizar seus agentes causadores, respeitando o direito ao contraditório e à ampla defesa, independentemente de quando ocorreram os atos impugnados.
Verifica-se também que não houve a prescrição da pretensão punitiva, conforme análise já realizada.
Tendo em vista que não constam dos autos elementos que permitam reconhecer a boa-fé do responsável, sugere-se que as suas contas sejam julgadas irregulares, nos termos do art. 202, § 6º, do Regimento Interno do TCU, com a imputação do débito atualizado monetariamente e acrescido de juros de mora, nos termos do art. 202, § 1º, [daquele normativo], descontado o valor eventualmente recolhido, com a aplicação da multa prevista no art. 57, da Lei 8.443/1992.
Por fim, como não houve elementos que pudessem modificar o entendimento acerca das irregularidades em apuração, mantém-se a matriz de responsabilização presente na peça 20."
3.	Com base em tais ponderações, a Secex/TCE propõe, em uníssono e de forma sintética: a) considerar o responsável revel, nos termos do art. 12, § 3º, da Lei 8.443/1992; b) julgar irregulares suas contas; c) imputar-lhe o débito apurado nos autos e aplicar-lhe a multa pecuniária prevista no art. 57 daquele diploma legal; e d) remeter cópia do Acórdão que sobrevier ao Ministério Público da União (peças 32, pp. 7/9; 33 e 34) .
4.	O Ministério Público especializado, em parecer da lavra do Procurador Sérgio Ricardo Costa Caribé, anui ao encaminhamento alvitrado pela unidade especializada (peça 35) .
		É o Relatório.

não há.

Procurador Sérgio Ricardo Costa Caribé.

TOMADA DE CONTAS ESPECIAL. PROGRAMA EDUCAÇÃO INFANTIL - NOVAS TURMAS. NÃO COMPROVAÇÃO DA BOA E REGULAR APLICAÇÃO DOS RECURSOS TRANSFERIDOS, EM DECORRÊNCIA DA OMISSÃO NO DEVER DE PRESTAR CONTAS. CITAÇÃO E AUDIÊNCIA DO EX-PREFEITO. REVELIA. CONTAS IRREGULARES. DÉBITO E MULTA. 1) Julgam-se irregulares as contas e em débito o responsável, sem prejuízo da aplicação de multa proporcional ao dano, em função da não comprovação da boa e regular aplicação de recursos federais recebidos no âmbito de programas de incentivo à educação infantil. 2) O ônus de comprovar a regularidade da integral aplicação dos recursos públicos ao objeto do convênio compete ao gestor, por meio de documentação idônea, que demonstre, de forma efetiva, os gastos efetuados e o nexo de causalidade entre as despesas realizadas e a verba federal recebida.

TOMADA DE CONTAS ESPECIAL (TCE)

Secretaria de Controle Externo de Tomada de Contas Especial - Secex/TCE.

Em exame a Tomada de Contas Especial instaurada pelo Fundo Nacional de Desenvolvimento da Educação - FNDE  em desfavor do Sr. Carlos Alberto Lages Monte, Prefeito de Barras/PI no período de 1º/1/2017 até 31/12/2020, tendo por fundamento a omissão no dever de prestar contas dos recursos recebidos por força do Programa Educação Infantil - Novas Turmas, no exercício de 2018.
2.	De acordo com o disposto no sítio eletrônico do FNDE, referido programa foi criado no ano de 2012 e tem por objetivo auxiliar os municípios a ampliar a oferta de educação infantil. Por meio de apoio financeiro, o Governo Federal buscou reduzir o lapso temporal entre o início das aulas de uma nova turma e o recebimento dos recursos do Fundo de Manutenção e Desenvolvimento da Educação Básica e de Valorização dos Profissionais da Educação - Fundeb (disponível em https://www.fnde.gov.br/index.php/programas/programas-suplementares/ps-educacao-infantil/apoio-a-novas-turmas-infantil) .
3.	Para a consecução do avençado, o FNDE transferiu à municipalidade o montante de R$ 222.479,42, conforme Ordens Bancárias 2018OB809340 e 2018OB812452, nos valores, respectivamente, de R$ 120.666,80 e R$ 101.812,62 (peça 3) .
4.	Em função da ausência de prestação de contas dos recursos conveniados, o FNDE instaurou a presente TCE, quantificou o dano ao erário em R$ 222.479,42 e responsabilizou o Sr. Carlos Alberto Lages Monte pelo prejuízo, conforme consta do relatório do tomador de contas (peça 10) . 
5.	No âmbito deste Tribunal, a Secex/TCE instruiu os autos e, por delegação de competência deste Relator, efetuou a citação do Sr. Carlos Alberto Lages Monte, pelo débito de R$ 222.479,42, haja vista a não comprovação da boa e regular aplicação da verba federal recebida no âmbito do Programa Educação Infantil - Novas Turmas, decorrente da omissão no dever de prestar contas. 
6.	A unidade especializada também promoveu a audiência do ex-alcaide, em face do "não cumprimento do prazo originalmente estipulado para prestação de contas do Educação Infantil - Novas Turmas, no exercício de 2018, cujo prazo encerrou-se em 30/6/2019".  
7.	Transcorrido in albis o prazo para a apresentação das alegações de defesa e razões de justificativa, a Secex/TCE propõe, em síntese: a) considerar revel o responsável, nos termos do art. 12, § 3º, da Lei 8.443/1992; b) julgar irregulares suas contas; c) imputar-lhe o débito apurado neste processo, sem prejuízo de que lhe seja cominada a multa prevista no art. 57 da indigitada Lei; e d) remeter cópia do Acórdão que sobrevier ao Ministério Público da União.
8.	Como tenho ressaltado, a omissão no dever de prestar contas de recursos federais recebidos mediante convênio impede a comprovação da regular aplicação daquela verba, situação que configura presunção juris tantum da existência de débito. 
9.	Para além do acima descrito, a não apresentação da prestação de contas de verba federal encerra ofensa ao princípio da transparência, conforme destacado no enunciado abaixo, colhido na ferramenta jurisprudência selecionada:
 (Acórdão 2256/2017-TCU-Primeira Câmara, relator ministro Walton Alencar Rodrigues) 
 "A omissão no dever de prestar contas significa não somente descumprimento da Constituição e da legislação em vigor, mas também violação da transparência na prática dos atos de gestão, ausência de comprovação da lisura no trato com a coisa pública e presunção de que a totalidade dos recursos públicos federais transferidos ao convenente tenha sido integralmente desviada." 
10.	Como é cediço, a imposição de comprovar a boa e regular utilização de recursos federais recebidos decorre do ordenamento jurídico, a teor do bloco normativo composto pelas disposições dos arts. 70, parágrafo único, da Constituição Federal, 93 do Decreto-lei 200/1967 e 66 do Decreto 93.872/1986.
11.	E de tal tarefa, o responsável deve se desincumbir por meio de documentação idônea que demonstre o cumprimento do objeto avençado, bem assim o nexo causal entre os gastos havidos e o recurso que recebera do Poder Público Federal.
12.	Nesse sentido, se o Sr. Carlos Alberto Lages Monte não logrou êxito em apresentar ao concedente e tampouco a este Tribunal documentação idônea que demonstrasse, de forma cabal, a correta destinação da verba repassada, cabe julgar irregulares as suas contas.   
13.	Cumpre destacar que o responsável foi citado em endereços provenientes da base de dados CPF da Receita Federal e de outras bases custodiadas pelo TCU (peças 24/27) , e os respectivos Avisos de Recebimento foram devidamente assinados (peças 28 e 29) .
14.	Assim, uma vez que o Sr. Carlos Alberto Lages Monte optou por permanecer silente em relação ao chamamento da Corte, tornou-se revel, nos termos do art. 12, § 3º, da Lei 8.443/1992, o que impõe o prosseguimento do processo. 
15.	Dessarte, deve-se julgar irregulares as contas do Sr. Carlos Alberto Lages Monte, imputando-se-lhe o débito apurado nestes autos, sem prejuízo de, diante da gravidade dos fatos narrados, aplicar-lhe penalidade pecuniária. 
16.	Destaco que, conforme descrito pela Secex/TCE nos itens 32 e 33 da instrução transcrita no Relatório precedente, não há óbice ao sancionamento, nos termos do paradigmático Acórdão 1441/2016-TCU-Plenário (relator ministro Benjamin Zymler e redator ministro Walton Alencar Rodrigues) .
17.	Ainda acerca da multa, acolho a sugestão da Secex/TCE de que a punição seja fundamentada, de forma exclusiva, no art. 57 da Lei 8.443/1992, pois o entendimento do Tribunal é no sentido de que, havendo omissão no dever de prestar contas, há relação de subordinação entre tal conduta e a não comprovação da regular destinação do dinheiro público, sendo o caso de a multa prevista no art. 58, inciso I, daquele diploma legal, ser absorvida por aquela insculpida no mencionado art. 57 do mesmo regramento. Precedentes (jurisprudência selecionada) : 
Acórdão 4710/2020-TCU-Primeira Câmara (relator ministro Benjamin Zymler) 
Acórdão 2469/2019-TCU-Primeira Câmara (relator ministro-substituto Augusto Sherman) 
Acórdão 9579/2015-TCU-Segunda Câmara (relator ministro Vital do Rêgo) 
"Existe relação de subordinação entre as condutas de não comprovação da aplicação dos recursos e de omissão na prestação de contas, sendo a primeira consequência da segunda, o que enseja, na ocorrência das duas irregularidades, afastar a aplicação da multa do art. 58, inciso I, da Lei 8.443/1992, e fazer prevalecer a multa do art. 57 da mesma lei."
18. 	Oportuno, por fim, com base no § 7° do art. 209 do Regimento Interno/TCU, encaminhar cópia do Acórdão que sobrevier à Procuradoria da República no Estado do Piauí, para a adoção das medidas de sua alçada e ao Fundo Nacional de Desenvolvimento da Educação, para ciência. 
	Ante o exposto, anuo ao encaminhamento unânime da Secex/TCE e do MP/TCU, e manifesto-me por que seja adotado o Acórdão que ora submeto a este Colegiado. 
	
T.C.U., Sala das Sessões, em 13 de abril de 2021.
MARCOS BEMQUERER COSTA
Relator